臺灣雲林地方法院民事判決
110年度勞簡上字第2號
上  訴  人  徐雲祥  
被 上訴 人  上銀科技股份有限公司

法定代理人  卓文恒  
訴訟代理人  朱從龍律師
上列當事人間請求給付退休金或資遣費等事件，上訴人對於中華
民國110年1月18日本院斗六簡易庭第一審判決（109年度勞簡字
第11號）提起上訴，本院於民國110年7月21日言詞辯論終結，判
決如下：
    主  文
原判決廢棄。 
被上訴人應給付上訴人新臺幣貳拾伍萬元，及自民國一０九年十
一月二十一日起至清償日止，按年息百分之五計算之利息。
第一、二審訴訟費用由被上訴人負擔。 
    事實及理由
壹、程序方面
一、按於二審訴訟程序為訴之變更或追加，非得他造之同意，不
    得為之。但請求之基礎事實同一、擴張或減縮應受判決事項
    之聲明者，不在此限，民事訴訟法第255條第1項第2、3款、
    第446條第l項定有明文。又對於簡易程序第一審裁判之上訴
    及抗告程序，準用第三編第一章之規定，亦為同法第436條
    之1第3 項所明定。
二、經查，本件上訴人起訴時係請求被上訴人應給付其新臺幣（
    下同）245,000元（見原審卷第9頁），嗣於上訴聲明中擴張
    聲明為：被上訴人應給付上訴人250,000元，及自起訴狀繕
    本送達翌日起至清償日止，按年利率5%計算之利息（見本院
    卷第11頁）。核屬在請求之基礎事實同一下，擴張應受判決
    事項之聲明，與前揭規定相符，應予准許。
貳、實體方面
一、上訴人即原告之陳述及主張： 
  ㈠上訴人起訴主張略以：上訴人自民國82年6月21日起於被上訴
    人公司任職，於109年6月30日，符合勞動基準法第53條規定
    ，申請退休，被上訴人於同年7月30日，給付上訴人勞退舊
    制退休金共1,300,000元。然依上訴人退休前3年之薪資轉帳
    紀錄所示，被上訴人每2個月均轉帳2萬元之交通補助費予上
    訴人(下稱系爭2萬元)，被上訴人於計算退休金時，並未將
    系爭2萬元算入上訴人之平均薪資內，致上訴人請領勞退舊
    制之退休金共短少245,000元，爰提起本件訴訟，並聲明被
    上訴人應給付上訴人245,000元等語。
  ㈡上訴人除引用原審之陳述、舉證外，並補充略以： 
  ⒈系爭2萬元之支付名義雖係為「交通補助」，然既由被上訴人
    每2個月給付1次，應屬經常性給與，符合勞動基準法（下稱
    勞基法）第2條第3款工資之定義，最高法院79台上字第242
    號判決、86年台上字第1681號、100年台上字第801號判決意
    旨均同此認，另行政院勞工委員會（下稱勞委會，現改制為
    勞動部）85年2月10日(85)台勞動二字第103252號函釋意旨
    也採相同見解，且上訴人之存摺轉帳紀錄中，就系爭2萬元
    之交易摘要欄載明為「薪資」，故上訴人退休時之平均工資
    應加計系爭2萬元，而為62,000元。
  ⒉被上訴人因雲林廠區人力需求，於103年間將上訴人調派至雲
    林廠區工作，惟考量上訴人原為臺中廠區員工，且居住地離
    雲林廠區較遠，乃提供上訴人系爭2萬元作為交通補助，依
    勞委會82年11月22日(82)台勞動二字第69028號函釋意旨，
    系爭2萬元之性質為外地津貼，係上訴人於外地提供勞務而
    獲得之報酬，應屬工資之一部分。
  ⒊依勞動事件法第37條規定，勞工與雇主間關於工資之爭執，
    經證明勞工本於勞動關係自雇主受領之給付，推定為勞工因
    工作而獲得之報酬。本件被上訴人無法舉證系爭2萬元是恩
    惠性給與，且未與上訴人協商同意，即應推定為工資。
  ⒋上訴人原起訴主張退休基數為24.5，乃上訴人所誤算，被上
    訴人亦同意上訴人之退休基數為25，爰更正之，並擴張請求
    被上訴人應再給付上訴人退休金差額250,000元等語(計算式
    12.5x2x10,000=250,000)。　
二、被上訴人即被告答辯略以：
  ㈠上訴人原為被上訴人臺中廠區員工，因雲林廠區人力需求，
    被上訴人於103年間將上訴人調派至雲林廠區，惟考量上訴
    人原為臺中廠區員工，且居住地離雲林廠區較遠，故提供上
    訴人每2個月給付一次之2萬元交通津貼，並非每月給付，亦
    非加薪。依勞委會80年11月2日台勞動二字第28790號函：「
    事業單位依勞工居住地距上班地點遠近支給之交通補助費，
    如非勞工因工作而獲得之報酬，非屬勞基法第2 條第3 款所
    稱之工資」意旨，可認系爭2萬元交通補助既非上訴人因工
    作而獲得之報酬，自非工資。
  ㈡被上訴人於本院除引用原審之陳述及舉證外，補充略以：　
  ⒈系爭2萬元交通津貼係被上訴人勉勵上訴人自臺中轉調雲林廠
    區後，始給付之交通補助費，並非薪資，亦未列入薪資單，
    從存摺轉帳紀錄上清楚載明「交通補助」可明，且上訴人之
    薪資與交通補助費之支付，在給付方式、時間均有不同，足
    證此每2個月給付一次之2萬元給與，並非上訴人之薪資，而
    係恩惠性給與，也非上訴人「因工作而獲得之報酬」，上訴
    人之上訴並無理由。
  ⒉勞委會82年11月22日（82）台勞動二字第69028號函係針對「
    外地津貼」而言，並未針對「交通津貼」或「交通補助」，
    無適用於本件之餘地。退萬步言，即使稱為「外地津貼」，
    實務上亦有認定不屬薪資。上訴人於原審自承交通補助費係
    前往雲林廠區始得請領，可證系爭2萬元係上訴人轉調至雲
    林廠區，被上訴人之恩惠性給與，絕非係上訴人「因工作而
    獲得之報酬」。
  ⒊勞委會80年11月2日台勞動二字第28790號函：「事業單位依
    勞工居住地距上班地點遠近支給之交通補助費，如非勞工因
    工作而獲得之報酬並經與勞工協商同意，則非屬勞基法第2 
    條第3 款所稱之工資，於計算延長工資時無庸計入」。兩造
    於雲林縣政府109年10月29日勞資爭議調解委員會調解時，
    被上訴人已表明公司有與員工協商並公告上情，符合該函釋
    之規定。
三、原審判決上訴人之訴駁回。上訴人不服原審判決，提起上訴
    ，並聲明：㈠原判決廢棄；㈡被上訴人應給付上訴人250,000
    元及自起訴狀繕本送達翌日起至清償日止，按年息5%計算之
    利息。被上訴人則答辯聲明：上訴駁回。
四、兩造不爭執之事項： 
  ㈠上訴人於82年6月21日起於被上訴人公司任職，於109年6月30
    日申請退休，上訴人符合勞退舊制之時間為12年1周3日，基
    數為25(12.5x2=25)，被上訴人以每月薪資52,000元，於109
    年7月30日給付上訴人勞退舊制退休金共計1,300,000元(52,
    000x25=1,300,000)，並經上訴人簽收領取完畢。
  ㈡兩造同意上訴人符合勞退舊制之基數為25。
  ㈢上訴人於103年間調職至雲林廠區工作，每2個月向被上訴人
    領取交通補助2萬元，並由被上訴人每2個月匯款一次2萬元
    至上訴人帳戶中。　　　　
五、本件之爭執之事項：
  ㈠上訴人主張系爭2萬元之交通補助為其工資之一部分，應計入
    其舊制退休金之計算基礎有無理由?
　㈡被上訴人應再給付上訴人勞退舊制之退休金數額為何?
六、本院之判斷：
  ㈠按工資係指勞工因工作而獲得之報酬；包括工資、薪金及按
    計時、計日、計月、計件以現金或實物等方式給付之獎金、
    津貼及其他任何名義之經常性給與均屬之，勞基法第2條第3
    款定有明文。所謂「因工作而獲得之報酬」者，係指符合「
    勞務對價性」而言，所謂「經常性之給與」者，係指在一般
    情形下經常可以領得之給付。判斷某項給付是否具「勞務對
    價性」及「給與經常性」，應依一般社會之通常觀念為之，
    其給付名稱為何，尚非所問，是以雇主依勞動契約、工作規
    則或團體協約之約定，對勞工提供之勞務反覆應為之給與，
    乃雇主在訂立勞動契約或制定工作規則或簽立團體協約前已
    經評量之勞動成本，無論其名義為何，如在制度上通常屬勞
    工提供勞務，並在時間上可經常性取得之對價（報酬），即
    具工資之性質而應納入平均工資之計算基礎。
  ㈡再者，雇主調動勞工工作，不得違反勞動契約之約定，並應
    符合下列原則：⑴基於企業經營上所必須，且不得有不當動
    機及目的。但法律另有規定者，從其規定；⑵對勞工之工資
    及其他勞動條件，未作不利之變更；⑶調動後工作為勞工體
    能及技術可勝任；⑷調動工作地點過遠，雇主應予以必要之
    協助；㈤考量勞工及其家庭之生活利益。經查，上訴人於103
    年間經被上訴人調職至雲林地區工作，每2個月向被上訴人
    領取交通補助費2萬元，並由被上訴人每2個月匯款一次2萬
    元至上訴人帳戶中等情，為兩造所不爭執，業如前述，另參
    酌兩造於本院審理時均一致陳稱：上訴人當時要到雲林廠區
    工作時，知道每2個月會多2萬元，從臺中來雲林工作的員工
    都有同樣的補助金額等語。而工作時間及場所等為工作環境
    之一部分，均與勞務提出間有密切相關，故如一般觀念可認
    為是酬庸或彌補勞工提供之勞務本身之特殊辛勞與負擔，而
    直接對勞工所提出勞務附加地為更進一步之報償，應可肯認
    其為工資。由上可見，被上訴人於103年間，將上訴人從臺
    中調動至雲林廠區，因出勤增加交通費用與通勤時間而每2
    個月給付上訴人交通補助2萬元，系爭2萬元之給與係源於上
    訴人工作內容之調整，而其調整後之工作並非偶一為之或臨
    時指定，應認係其與被上訴人所約定之勞務給付內容，並符
    合前揭「調動五原則」中，雇主給予必要之協助，該交通補
    助與上訴人之勞務條件有關，具有「勞務之對價性」，被上
    訴人辯稱系爭2萬元非上訴人因勞務而獲得之報酬，尚有誤
    會。
  ㈢參酌上訴人於原審自承稱：交通補助每個人領的金額都一樣
    ，這是為了方便，如果要核實，就要拿單據等語（見原審卷
    第44頁）。足認交通補助乃被上訴人調派上訴人至雲林廠區
    固定擔任特定職務後，每2個月核發之固定數額，是該交通
    補助之給與，係每2個月定額給付，其給付與否未繫於勞工
    有無實際發生交通費用支出之臨時個案給付性質，堪認被上
    訴人每2個月給付上訴人交通補助2萬元，具有固定性、定額
    性發給之性質，確屬「經常性給與」。綜此，系爭2萬元交
    通補助具有「勞務對價」及「經常性給與」之特性，屬工資
    之範疇，而應列入工資作為上訴人之退休金計算基礎。
  ㈣至被上訴人辯稱系爭2萬元為恩惠性給與，並經兩造協商同意
    ，並由上訴人予以公告，並提出雲林縣政府109年10月29日
    勞資爭議調解紀錄為憑（見原審卷第15頁）。本院檢視上開
    調解紀錄之「資方主張」欄固載明：「資方代表表示依行政
    院勞工委員會80年11月2日台(80)勞動二字第28790號函，事
    業單位依勞工居住地距上班地點遠近支給之交通補助非屬勞
    基法第2條第3款所稱之工資，公司核發標準：⒈依居住地不
    同。⒉不分職位。⒊有公告。符合解釋令的要求」等語（見原
    審卷第15頁），然此僅係被上訴人之單方片面陳述，既為上
    訴人所否認，被上訴人就此有利於己之事項，自應負舉證責
    任。而針對此點，被上訴人於本院已表示：兩造就交通費補
    助曾協商不計入工資部分，無證據可資證明等語（見本院卷
    第79頁），是被上訴人上開辯解，自難採信。再者，所謂恩
    惠性給與係指雇主為改善勞工生活所為之補助性、偶然性、
    任意性或勉勵性等臨時起意而與工作無關之給與（最高法院
    87年度台上字第2823號、92年度台上字第2108號、93年度台
    上字第1767號判決要旨參照）。而實務上雇主常刻意將工資
    給付去勞務對價化，迂迴透過勞動契約或工作規則等手段，
    將實質工資包裝成「恩惠性」給付性質，藉此規避雇主應負
    擔之相關人事成本責任，基於保護弱勢勞工，不應容許雇主
    以此方式規避或破壞勞基法等相關法規之設計。復以，本件
    被上訴人每2個月給與上訴人固定金額之交通補助費，上訴
    人原則上均可領得系爭2萬元，無須再檢據核實發給，亦即
    無論上訴人有無實際支出交通費用，被上訴人均依其與上訴
    人先前之調派協議，經常性給與交通補助費，並非為改善上
    訴人生活所為之補助性、偶然性、任意性或勉勵性等臨時起
    意之給與，益證系爭2萬元非屬費用償還性質或恩惠性給與
    之非經常性給付。
  ㈤按勞工退休金之給與，按其工作年資，每滿1年給與2個基數
    。但超過15年之工作年資，每滿1年給與1個基數，最高總數
    以45個基數為限。未滿半年者以半年計；滿半年者以1年計
    。退休金基數之標準，係指核准退休時1個月平均工資。所
    謂平均工資，係指事由發生之當日前6個月內所得工資總額
    除以該期間之總日數所得之金額，勞基法第2條第4款、第55
    條第1項第1款、第2項分別定有明文。經查，上訴人於82年6
    月21日起於被上訴人公司任職，於109年6月30日申請退休，
    上訴人符合勞退舊制之時間為12年1周3日，基數為25(12.5x
    2=25)，被上訴人以每月薪資52,000元，於109年7月30日給
    付上訴人勞退舊制退休金共計1,300,000元(52,000x25=1,30
    0,000)，並經上訴人簽收領取完畢各情，爲兩造所不爭執，
    而上訴人退休時每月平均工資應加計每2個月2萬元，業如前
    述，依此，上訴人退休前6個月之每個月平均工資應再加計1
    萬元（計算式：20,000x36=10,000）而為62,000元，則關
    於上訴人得請求之退休金，即以退休時1個月平均工資乘以
    上訴人退休年資換算之退休金基數25計算，上訴人得請求之
    舊制退休金為1,550,000元（62,000x25=1,550,000），扣除
    被上訴人已給付之1,300,000元後，被上訴人應再給付上訴
    人250,000元（計算式：1,550,000-1,300,000=250,000）。
    是上訴人請求被上訴人應給付其退休金差額250,000元，應
    屬有據。
七、綜上所述，上訴人依勞基法第55條規定，請求被上訴人給付
    其退休金差額250,000元，及自起訴狀繕本送達翌日即109年
    11月21日起（見原審卷第25頁）至清償日止，按年利率5%計
    算之利息，為有理由，應予准許。原審為上訴人敗訴之判決
    ，尚有未洽，上訴意旨指摘原判決不當，求予廢棄改判，為
    有理由，爰由本院予以廢棄，並改判如主文第2 項所示。
八、本件為判決之基礎已臻明確，兩造其餘之攻擊或防禦方法及
    證據，經本院斟酌後，認為均不足以影響本判決之結果，自
    無逐一詳予論駁之必要。
九、據上論結，本件上訴為有理由，依民事訴訟法第436 條之1
    第3 項、第450 條、第463 條、第78條，判決如主文。
中　　華　　民　　國　　110 　年　　8 　　月　　4 　　日
                  民事第一庭  審判長法  官  曾鴻文  
                                    
　　　　　　　　　　　　　　　　　　法  官  黃一馨 
                                     
　　　　　　　　　　　　　　　　　　法  官  廖國勝

以上正本係照原本作成。
本判決不得上訴。
中　　華　　民　　國　　110 　年　　8 　　月　　4 　　日
                                    書記官  王淑美